【裁判字號】    95,重上更(一),2
【裁判日期】    950509
【裁判案由】    確認土地抵押權不存在
【裁判全文】
臺灣高等法院花蓮分院民事判決     95年度重上更(一)字第2號
上  訴  人  乙○○
訴訟代理人  丙○○
被  上訴人  甲○○
訴訟代理人  許峻銘律師
上列當事人間請求確認土地抵押權不存在事件，上訴人對於中華
民國93年1月9日92年度重訴字第29號第一審判決，提起上訴，經
判決後由最高法院發回更審，本院於95年5月2日言詞辯論終結，
判決如下：
    主  文
上訴駁回。
第二審及發回前第三審訴訟費用由上訴人負擔。
    事實及理由
一、本件被上訴人於原審起訴主張：緣坐落花蓮縣鳳林鎮○○段
    1373地號土地（重測前為萬里橋段104─ 34地號），為訴外
    人泰和水泥工業股份有限公司（下稱泰和水泥公司）所有，
    於民國（下同）81年間，泰和水泥公司提供該地以為擔保，
    向被上訴人借款新台幣（下同）7500萬元，並將其中2700萬
    元設定第一順位抵押權登記予被上訴人（鳳林地政事務所81
    鳳地一字第002285號收件，登記次序1─1債權額5400萬元，
    被上訴人占百分之45），其餘債權則設定登記為第二、三順
    位抵押權。迨至89年10月13日，被上訴人為向陳智群擔保借
    款，為恐陳智群不依限交付借款，乃先將上開第一順位抵押
    權，其中百分之40辦理讓與登記予陳智群（鳳林地政事務所
    89年鳳地一字第044700號收件登記次序1─8），之後因陳智
    群未依約支付借款，借貸關係不生效，被上訴人遂未將原抵
    押債權一併讓與。詎陳智群不但迄未將借款交付，且反於90
    年 7月23日，將上開抵押權辦理讓與登記予上訴人乙○○（
    鳳林地政事務所90鳳地一字第025900號收件，登記次序1─
    17）。本件被上訴人將系爭抵押權讓與陳智群，於移轉內容
    雖記載：「移轉前抵押權利人甲○○債權範圍45％，移轉後
    債權範圍 5％，陳智群債權範圍40％」，但此僅係抵押權讓
    與登記之形式記載，旨在公示抵押權讓與登記之權利範圍，
    與擔保債權有無隨同讓與無關。而債權讓與之條件，依民法
    第296條及第297條規定，讓與人應將證明文件交付受讓人，
    並將讓與之旨通知債務人對於債務人始生效力；但觀諸本件
    被上訴人將系爭抵押權讓與陳智群部分，不但未將證明文件
    即債權憑證（債務人泰和水泥公司簽發之7500萬元本票），
    交付受讓人即陳智群，且通知債務人之內容，亦僅記載抵押
    權讓與之旨，並無隻字片語提及抵押權所擔保之債權一併讓
    與之旨。由此足證，被上訴人並未將系爭抵押權隨同所擔保
    之債權一併讓與陳智群，因此違反民法第 870條之規定，致
    該抵押權之讓與登記不生效力。陳智群雖又將系爭抵押權讓
    與上訴人乙○○，惟陳智群始終未取得系爭抵押權所擔保之
    債權，故自無擔保債權可資讓與，此觀諸上訴人乙○○自承
    係陳智群向伊借款2000萬元（尚未舉證借款之事實，且所提
    證之本票強制執行裁定，其聲請債權人載為案外人謝金桂，
    益證其債權不存在），始將系爭抵押權讓與伊。是上訴人之
    主張即令不虛，亦僅能證明陳智群將系爭抵押權讓與上訴人
    ，作為其向上訴人借款之變相擔保而已，與土地登記簿上所
    載系爭抵押權所擔保之債權為泰和水泥公司之債務迥異，足
    見陳智群僅將系爭抵押權辦理讓與登記予上訴人乙○○，亦
    未將所擔保之債權讓與，是陳智群與上訴人乙○○就系爭抵
    押權讓與登記之物權法律行為，顯違反民法第 870條抵押權
    不得由債權分離而為讓與之規定而無效。況陳智群將系爭抵
    押權讓與上訴人乙○○，復未踐行民法第296條及第297條規
    定將證明文件（原債權憑證）交付上訴人乙○○，復未將債
    權讓與之旨通知債務人泰和水泥公司，縱訴訟繫屬中上訴人
    乙○○逕行通知債務人泰和水泥公司，但亦因陳智群無交付
    債權證明文件不生效力。且登記為上訴人乙○○之系爭抵押
    權，對於被上訴人之系爭抵押債權權利顯有所損害，被上訴
    人自得提起確認之訴，並基於系爭抵押權真正權利人地位，
    或依不當得利及代位之法律關係，求為確認上訴人乙○○對
    系爭抵押權及所擔保之債權均不存在，並命上訴人乙○○將
    系爭抵押權登記塗銷回復為陳智群名義，陳智群將其抵押權
    登記塗銷，回復為被上訴人（被上訴人請求陳智群塗銷登記
    之訴，業獲勝訴判決確定）。因而起訴請求確認系爭抵押權
    及所擔保之債權不存在，並據上主張而於原審聲明：（一）
    確認乙○○對於花蓮縣鳳林鎮○○段1373地號，地目「原」
    ，面積495543.95 平方公尺土地，經花蓮縣鳳林地政事務所
    90年鳳地一字第025900號收文，登記次序 1─17號，權利價
    值本金最高限額新台幣5400萬元，債權範圍百分之40，存續
    期間不定期之抵押權及所擔保之債權不存在。（二）乙○○
    應將前項抵押權登記辦理塗銷回復登記為陳智群名義（鳳林
    地政事務所089年鳳地一字第044700號收件，登記次序 1─8
    號）後，陳智群再將上開抵押權登記塗銷回復登記為被上訴
    人名義（鳳林地政事務所 081鳳地一字第002285號收件，登
    記次序1─1號）。原審為被上訴人勝訴之判決（被上訴人請
    求陳智群塗銷回復登記部分，業獲勝訴判決確定），上訴人
    上訴後，被上訴人則在本院聲明：駁回上訴。
二、上訴人乙○○則以：伊對陳智群之債權確屬存在，有臺灣臺
    北地方法院91年度票字第 15470號確定裁定可稽。而該本票
    裁定係伊委任訴外人謝金桂取款，因此聲請本票裁定狀之記
    載「緣聲請人執有相對人陳智群於民國90年 7月19日所簽發
    之本票乙紙，票號：TS248643，到期日：民國91年元月25日
    ，票面金額計貳仟萬元整」，對照被上訴人提出之本票影本
    ，即知是同 1紙本票。又陳智群對被上訴人之債權確屬存在
    ，此部分援引陳智群之主張及陳述。況依土地他項權利移轉
    契約書及土地登記簿謄本均記載「移轉前抵押權人甲○○債
    權範圍百分之45；移轉後抵押權人甲○○債權範圍百分之 5
    ，陳智群債權範圍百分之40」，足證被上訴人有將押債權確
    實移轉與陳智群。另基於物權行為之無因性，不問被上訴人
    與陳智群間之原因關係若何，均不影響渠等抵押債權移轉及
    抵押權移轉設定之效力，故被上訴人主張陳智群未依約支付
    借款，與抵押債權之移轉及抵押權之移轉設定不生影響。再
    伊受讓陳智群之抵押債權及抵押權移轉，係基於被上訴人所
    合法有效移轉與陳智群之抵押債權及抵押權，故自屬合法有
    效。另依土地法第43條「依本法所為之登記有絕對效力」之
    規定，伊信賴陳智群受讓自被上訴人之抵押權設定登記，而
    為善意第三人，依法應受保護等語資為抗辯，並在原審聲明
    ：駁回被上訴人之訴。原審為其敗訴之判決後提起上訴，補
    充陳述略稱：伊確有借款2000萬元予陳智群，業經臺灣花蓮
    地方法院92年度重訴字第34號、臺灣高等法院花蓮分院93年
    度重上字第 5號民事判決確定在案。另被上訴人請求陳智群
    塗銷回復系爭抵押權登記部分，雖已獲勝訴判決確定，惟伊
    係信賴該登記者，自受土地法第43條規定之保護，並不因被
    上訴人對陳智群部分已獲勝訴判決而受影響。並在本院聲明
    ：（一）原判決廢棄。（二）被上訴人在第一審之訴駁回。
三、得心證之理由：
（一）上訴人乙○○主張其確有借款2000萬元予陳智群，業經臺
      灣花蓮地方法院92年度重訴字第34號、本院93年度重上字
      第 5號民事判決確定在案一節，經審之本院93年度重上字
      第 5號民事判決：該事件之當事人上訴人為陳智燦、陳智
      群、被上訴人為乙○○、丙○○，已與本件之當事人並非
      同一。且在該事件中因陳智燦、陳智群於起訴時主張甲○
      ○因向其等借款而將系爭債權及抵押權讓與陳智群，嗣因
      其等向丙○○借款而將系爭債權及抵押權讓與乙○○，兩
      造並未爭執系爭抵押權由甲○○讓與陳智群，再由陳智群
      讓與乙○○時，所擔保之債權是否有一併讓與；故該判決
      認系爭抵押權為有效移轉，而僅審酌兩造間之債權是否因
      清償而消滅，並未審酌「甲○○與陳智群間之抵押權讓與
      是否有效」、「系爭抵押權由陳智群讓與乙○○之移轉登
      記是否合法有效」等問題，有本院93年度重上字第 5號民
      事判決在卷可憑。是上揭案號事件之前提事實與本件並非
      完全一致，故上揭案號判決結果，並無拘束本院之效力，
      合先敘明。
（二）本件上訴人乙○○始終未能提出抵押債務人泰和水泥公司
      所出具之之任何債權證明文件，故其所抗辯：伊有受讓陳
      智群之抵押債權一節，已難認屬實。且上訴人乙○○之訴
      訟代理人於本院前審尚自陳：系爭抵押權所擔保之債權，
      是陳智燦向乙○○之借款，因陳智群為擔保人，我們認為
      抵押權既經過（移轉）登記，原來抵押權所擔保之債權也
      視同移轉等語（見本院前審卷第 150頁）。是上訴人乙○
      ○主觀上認為系爭抵押權所擔保之債權為陳智燦向乙○○
      之借款，並非對抵押債務人泰和水泥公司之債權；及原來
      抵押權所擔保之債權，因有移轉抵押權登記即視同移轉。
      復足認陳智群與乙○○間之系爭抵押權移轉登記時，原抵
      押權所擔保之債權並未隨同移轉，益見其上開抗辯並非事
      實。
（三）況在本院93年度重上字第 5號民事事件中，上訴人陳智燦
      、陳智群係主張：「甲○○民國89年11月間，向上訴人借
      款，將其對於泰和水泥工業股份有限公司之債權，及於泰
      和水泥公司所有坐落於花蓮縣鳳林鎮○里○段第104－ 34
      號地號土地（重測後改編為鳳林鎮○○段1373地號）上所
      設定本金最高限額新台幣5400萬元、權利範圍百分之40之
      抵押權，轉讓與上訴人，而指定登記於上訴人陳智群名下
      ，以為借款之擔保。嗣上訴人轉向被上訴人丙○○借款15
      00萬元，以上訴人對第三人甲○○之上開債權及抵押權設
      定權利質權為擔保，而將該抵押權移轉登記予被上訴人蘇
      裕所指定之乙○○名下」；而被上訴人乙○○、丙○○亦
      抗辯：「上訴人於90年3月14日向被上訴人丙○○借款150
      0 萬元，以衛普電視台股份、投顧公司股份，及一些保證
      當鋪之所有權字據為擔保。另於90年5月9日再借款2000萬
      元，除以系爭債權及抵押權為擔保外，上訴人陳智群於90
      年7月19日再簽發面額2000萬元，到期日為91年1月25日之
      本票1張，以加強擔保，並於90年7月23日與被上訴人乙○
      ○簽訂他項權利移轉契約書。並提出丙○○於90年 3月14
      日及90年5月9日，分別匯款1500萬元、1940萬元予上訴人
      陳智燦之世華商業銀行匯出匯款回條 2張為證」等情，均
      有本院93年度重上字第 5號民事判決在卷可按。堪認被上
      訴人甲○○係向陳智燦（或陳智燦、陳智群 2人）借款，
      而將系爭抵押權依指定登記於陳智群名下；及陳智燦（或
      陳智燦、陳智群 2人）係向訴外人丙○○借款，系爭抵押
      權之所以登記抵押債權人為上訴人乙○○，係因訴外人丙
      ○○之指定而登記於乙○○名下。足見上訴人乙○○並非
      陳智燦（或陳智燦、陳智群 2人）向訴外人丙○○借款之
      當事人，其自不可能受讓系爭抵押債權，益證上訴人乙○
      ○所抗辯：伊有受讓陳智群之抵押債權一節，確非事實。
（四）按抵押權雖非不得讓與，但必須附隨於主債權之讓與而一
      併讓與，否則如單獨將抵押權讓與他人，而自行保留債權
      ，為法所不許，此係基於抵押權之從屬性及避免法律關係
      趨於繁雜而設，觀諸民法第 870條規定自明。是抵押權不
      能離其抵押物所擔保之債權，而單獨存在（最高法院69年
      度台上字第53號判決參照）。本件系爭抵押權所擔保之債
      權，並未於由陳智群讓與系爭抵押權予上訴人乙○○時隨
      同移轉，業如前述。而被上訴人請求陳智群塗銷回復系爭
      抵押權登記部分，又已獲勝訴判決確定，則登記為上訴人
      乙○○之系爭抵押權，對於被上訴人之系爭抵押債權權利
      顯有所損害，被上訴人自得提起確認之訴，並基於系爭抵
      押權真正權利人地位，求為確認上訴人乙○○對系爭抵押
      權及所擔保之債權均不存在，並命上訴人乙○○將系爭抵
      押權登記塗銷回復為陳智群名義。
四、綜上所述，本件被上訴人主張為可採，上訴人所辯均為無可
    取。原審綜合全辯論之意旨，認被上訴人之訴為有理由而為
    上訴人乙○○敗訴之判決，理由與本院所認雖有不同，但結
    論並無不同。上訴意旨求予廢棄改判原判決，為無理由，應
    予駁回其上訴。
五、兩造其餘主張及所提之證據，經審酌後，認均不影響本件判
    決之結果，爰不一一論述。
據上論結，本件上訴為無理由，依民事訴訟法第449條第2項、第
78條，判決如主文。
中    華    民    國    95    年    5     月    9     日
                        審判長法  官  何方興
                              法  官  蔡勝雄
                              法  官  林德盛
以上正本係照原本作成。
如不服本判決，應於收受送達後20日內向本院提出上訴書狀。其
未表明上訴理由者，應於提出上訴後20日內向本院補提理由書狀
（均須按他造當事人之人數附繕本）。上訴時應提出委任律師或
具有律師資格之人之委任狀；委任有律師資格者，另應附具律師
及格證書及釋明委任人與受任人有民事訴訟法第 466條之1第1項
但書或第 2項（詳附註）所定關係之釋明文書影本。
                              書記官  劉妙娘
中    華    民    國    95    年    5     月    9     日
附註：民事訴訟法第466條之1 (第1項、第2項)：
對於第二審判決上訴，上訴人應委任律師為訴訟代理人。但上訴
人或其法定代理人具有律師資格者，不在此限。
上訴人之配偶、三親等內之血親、二親等內之姻親，或上訴人為
法人、中央或地方機關時，其所屬專任人員具有律師資格並經法
院認為適當者，亦得為第三審訴訟代理人。


司法院資訊處製作；財團法人民間司法改革基金會備份。
